【裁判字號】    99,簡上,161
【裁判日期】    990528
【裁判案由】    詐欺
【裁判全文】
臺灣高雄地方法院刑事判決             99年度簡上字第161號
上  訴  人
即  被  告  乙○○
上列上訴人因詐欺案件，不服民國99年2 月26日本院高雄簡易庭
99年度審簡字第765 號第一審刑事簡易判決（聲請簡易處刑案號
：臺灣高雄地方法院檢察署98年度偵字第30024 號），提起上訴
，本院管轄之第二審合議庭判決如下：
    主  文
上訴駁回。
    事  實
一、乙○○預見提供金融機構帳戶之提款卡及密碼等物給陌生人
    使用，有可能遭該人及其所屬之詐騙集團不法利用，以遂行
    詐欺取財之目的，竟以縱有人持其金融帳戶作為詐欺取財之
    犯罪工具，亦不違背其本意之幫助詐欺取財故意，於民國98
    年6 月10日前某日，在不詳地點，將其向中國信託商業銀行
    高雄分行申請之帳號：000000000000號帳戶（下稱中國信託
    帳戶）之提款卡及密碼，提供予姓名、年籍均不詳之人士，
    以供其所屬之詐騙集團成員作為詐騙匯款使用。嗣該詐騙集
    團成員，即共同意圖為自己不法之所有，陸續為下列詐欺取
    財犯行：
  (一)於98年6 月10日晚上9 時20分許，假冒富邦MOMO購物台員工
    ，撥打電話予甲○○，謊稱：其先前進行電視台購物時，付
    款方式誤設定成分期付款，要終止交易，須操作自動櫃員機
    解除設定云云，致甲○○不疑有他，而陷於錯誤，於同日晚
    上10時23分許，利用臺中縣沙鹿鎮○○路439 號便利商店之
    存款機，依該詐騙集團成員之指示，將現金新臺幣（下同）
    3 萬元存至乙○○上開中國信託帳戶內。
  (二)於98年6 月10日晚上10時許，假冒富邦MOMO購物台員工，撥
    打電話予丙○○，謊稱：其先前進行電視台購物時，付款方
    式誤設定成分期付款，要終止交易，須操作自動櫃員機解除
    設定云云，致丙○○不疑有他，而陷於錯誤，於同日晚上10
    時45分許，利用臺北縣泰山鄉○○路10號郵局之自動櫃員機
    ，依該詐騙集團成員之指示，匯款9,078 元至乙○○上開中
    國信託帳戶內。
  (三)嗣甲○○、丙○○察覺有異，始知受騙，而報警循線查獲上
    情。
二、案經高雄市政府警察局丁○分局移送臺灣高雄地方法院檢察
    署檢察官偵查起訴。
    理  由
壹、程序部分（證據能力之審查）：
    按被告以外之人於審判外之陳述，雖不符刑事訴訟法第 159
    條之1 至第159 條之4 之規定，而經當事人於審判程序同意
    作為證據，法院審酌該言詞陳述或書面陳述作成時之情況，
    認為適當者，亦得為證據；當事人、代理人或辯護人於法院
    調查證據時，知有第159 第1 項不得為證據之情形，而未於
    言詞辯論終結前聲明異議者，視為有前項之同意，刑事訴訟
    法第159 條之5 定有明文。本件所援引之以下各項證據（詳
    後述），固有部分屬傳聞證據，然公訴人、被告於本院調查
    證據時，均知有前開第159 第1 項不得為證據之情形，被告
    表示同意作為證據使用（見本院簡上卷第24頁），且於言詞
    辯論終結前，均未聲明異議，本院審酌該等證據作成時之狀
    況，並無違法取證之情事，且無不宜作為證據之情形，依前
    開說明，爰認均有證據能力，合先敘明。
貳、實體部分：
一、訊據被告乙○○固然承認上開中國信託帳戶係其所申辦開立
    之事實，惟矢口否認有何幫助詐欺之犯行，辯稱：我是看報
    紙廣告應徵司機，拿存摺的影本給他，說以後薪資要匯入這
    個帳戶，我在建國路上全家超商前交付帳戶資料，存摺還在
    我身上，提款卡、密號沒有交給任何人，我於98年6 月9 日
    遺失提款卡，我不知道詐騙集團為何知道提款卡密碼，沒有
    幫助詐欺取財云云。經查：
  (一)被告乙○○上開中國信託郵局帳戶（帳號：000000000000號
    ）係被告本人所申辦開立之事實，業經被告坦承不諱（見警
    卷第1 頁反面），並有中國信託商業銀行股份有限公司98年
    7 月3 日中信銀字第09 822271208313 號函文暨所附被告上
    開中國信託帳戶之客戶基本資料、開戶申請書各1 份在卷可
    稽（見警卷第22至24頁）。又被害人甲○○、丙○○遭詐欺
    集團詐騙，分別依指示操作存款機及自動櫃員機，以存款及
    轉帳之方式分別存入或轉出如犯罪事實所載金額至被告上開
    中國信託帳戶內等情，亦據被害人甲○○、丙○○於警詢中
    指訴綦詳（見警卷第4 至7 頁），復有：(1)犯罪事實(一)部分
    ：中國信託銀行交易明細表1 紙、臺中縣警察局清水分局明
    秀派出所受理詐騙帳戶通報警示簡便格式表1 份、中國信託
    商業銀行股份有限公司98年11月4 日中信銀字第0982227121
    3042號函文1 紙暨所附被告上開中國信託帳戶之歷史交易查
    詢資料1 份（見警卷第21、31頁，偵卷第27至30 頁 ）；(2)
    犯罪事實(二)部分：郵政自動櫃員機交易明細表1 紙、臺北縣
    政府警察局新莊分局泰山分駐所受理詐騙帳戶通報警示簡便
    格式表1 份（見警卷第20、28頁）等證物在卷可稽，堪認被
    告所有之上開中國信託帳戶確已遭詐欺集團所使用，而向被
    害人甲○○、丙○○詐取財物之事實，亦甚明確。
  (二)至被告乙○○雖否認有何幫助詐欺取財犯行，並以前開情詞
    置辯。惟查：
  1.訊據被告乙○○於警詢時供稱：我於98年6 月9 日14時許，
    最後1 次使用中信銀行高雄分行帳戶，係持該帳戶存摺登簿
    整理，發現有1 筆不明款項2,500 元存入，因趕著去上學，
    所以沒有做任何處理，也未提領該筆款項等語（見警卷第 1
    至3 頁），另於本院審理時則供稱：我於6 月9 日下午5 、
    6 點回去我家檢查我的書包時，就發現提款卡遺失等語（見
    本院簡上卷第45頁），則以上開被告所述情節，被告於發現
    有不明款項匯入其帳戶後，竟然未曾起疑？亦未曾向銀行櫃
    檯詢問或將該筆款項予以提領？且兼以被告於斯時既已同時
    知悉金融卡遺失，被告對於其遺失提款卡後，上開中國信託
    帳戶多出不明款項等情均未心生疑惑，在在均有悖於常情，
    是其所辯，已非無疑。另佐以被告於檢察事務官詢問時供稱
    ：我帶高雄分行帳戶去是要繳電話費（遠傳及台哥大）及中
    國信託信用卡帳款，要存錢進帳戶，它會自動轉帳等語（見
    偵卷第34頁），然於本院審理時另供稱：因為我要去應徵工
    作，才會帶上開中國信託帳戶存摺等語（見本院簡上卷第44
    頁），對於其於98年6 月9 日攜帶該中國信託帳戶之目的，
    前後供述不一，互為矛盾，顯係被告事後為圖卸責杜撰之詞
    ，而均非可採。另再參以被告於檢察事務官詢問時供稱：電
    話費轉帳部分我自98年4 月申請還沒轉帳過，信用卡部分最
    後一次是94年8 月9 日信用卡轉帳2 元後，我就未使用，因
    帳戶裏沒有錢等語（見偵卷第34頁），而於本院審理時則證
    稱：我於6 月9 日用提款卡將帳戶裡面所有的錢提光等語（
    見本院簡上卷第45頁），可見被告已久未使用該中國信託帳
    戶，竟突然於98年6 月9 日將該中國信託帳戶內所有金額提
    領一空，且於提領之後，該帳戶不僅有不明款項2,500 元存
    入，且該帳戶之提款卡亦隨即遺失，並隨即遭詐騙集團使用
    ，上開情節亦均與常理有悖，而非可採認為真實。又佐以被
    告就其所辯上開中國信託帳戶提款卡係失竊遺失乙節，並未
    能提出任何證據以資證明，且被告之上開中國信託帳戶提款
    卡若果係遭竊遺失，則衡諸常情，被告理應在發現自己提款
    卡遭竊遺失後，立即向郵局掛失停用及報警處理，以防帳戶
    遭他人不法使用，尤其本件被告在遺失提款卡時既已經知悉
    有不明款項2,500 元匯入該中國信託帳戶，而可以明確推知
    該中國信託帳戶可能已經遭人盜用之情形下，卻仍未於發現
    上開帳戶異狀後積極為掛失停用及報警行為，亦顯與常情相
    悖，益徵被告上開辯詞，並非可採。
  2.再者，該帳戶提款卡之密碼為641127號，係以被告友人之生
    日作為設定依據（見偵卷第14頁），而與金融機構於開戶時
    所通常預設之簡易密碼排序迥異，已非第三人可得知悉或易
    於猜測，且該密碼既係以他人之生日作為設定依據，則持有
    該提款卡之人縱然知悉被告之年籍資料，亦無從得知該密碼
    ，再佐以被告並未將密碼告訴他人等情（見本院簡上卷第45
    頁），是若非經被告告知提款卡密碼，則他人當無從得知密
    碼為何，更遑論以之作為詐欺手法之匯款帳戶，復可將詐得
    款項順利提領。據此，亦可推認該中國信託帳戶之提款卡密
    碼應係被告交付給他人使用無疑。
  3.另自詐欺集團之角度衡酌，渠等既知利用他人之帳戶掩飾犯
    罪所得，當知社會上一般正常之人如帳戶存摺、提款卡、印
    鑑等物遺失，為防止拾得或竊得之人盜領其存款或做為不法
    使用而徒增訟累，必於發現後立即報警及向金融機構辦理掛
    失止付，在此情形下，如仍以該帳戶作為犯罪工具，則在渠
    等向他人詐騙，並誘使被害人將款項匯入該帳戶後，極有可
    能因帳戶所有人掛失止付而無法提領，則渠等大費周章從事
    於犯罪之行為，甘冒犯罪後遭追訴、處罰之風險，卻只能平
    白無故替原帳戶所有人匯入金錢，而無法得償犯罪之目的，
    是以詐欺集團若非確定該帳戶所有人不會報警及掛失止付，
    以確定渠等能自由使用該帳戶提款、轉帳，當不至於以該帳
    戶從事犯罪。而被害人甲○○於受詐欺後均匯入款項至被告
    乙○○上開中國信託帳戶，並隨即於匯入當日即遭人提領，
    更益徵該詐欺集團於向被害人甲○○詐騙時，確有把握該帳
    戶不會被帳戶所有人掛失止付，而此等確信，在該帳戶係拾
    得、竊得之情形，實無發生之可能。是本院綜上事證觀之，
    認被告所辯該中國信託帳戶提款卡係遺失或遭竊云云，要屬
    卸責之詞，諉無可信，被告確有將上開中國信託帳戶之提款
    卡及密碼提供給詐欺集團使用之事實，應堪認定。
  4.按金融帳戶為個人之理財工具，而政府開放金融業申請設立
    後，金融機構大量增加，一般民眾皆可以存入最低開戶金額
    之方式自由申請開設金融帳戶，並無任何特殊之限制，因此
    一般人申請存款帳戶極為容易而便利，且得同時在不同金融
    機構申請多數存款帳戶使用，並無使用他人帳戶之必要，此
    為一般日常生活所熟知之常識，故除非充作犯罪使用，並藉
    此躲避警方追緝，一般正常使用之存款帳戶，並無向他人借
    用、租用或購買帳戶存摺、提款卡、印章之必要，亦應為一
    般生活所應有之認知。何況，金融存款帳戶，攸關存戶個人
    財產權益，專屬性甚高，衡諸常理，若非與本人有密切關係
    ，不可能提供個人帳戶供他人使用，縱有交付個人帳戶予他
    人使用之特殊情形，亦必會瞭解他人使用帳戶之目的始行提
    供，參以坊間報章雜誌及新聞媒體，對於以簡訊、電話等方
    式通知中獎或如退稅等其他類似之不法詐騙方法及詐欺集團
    經常收購他人存款帳戶，以隱匿渠等詐欺取財犯罪之不法行
    徑，規避檢警等執法人員之查緝，類此在社會上層出不窮之
    案件，亦迭經報導及再三批露，而被告乙○○於行為時為具
    有大學畢業之相當智識及生活閱歷之成年人（見本院簡上卷
    第46頁），對此社會現狀，當知之甚詳，竟仍將上開中國信
    託帳戶之提款卡及密碼提供給他人使用，足認被告確有幫助
    他人實施詐欺犯罪之不確定故意甚明。
  (三)綜上所述，被告乙○○上開所辯，為犯後卸責之詞，均非可
    採。是本案事證明確，被告有犯罪事實所載幫助詐欺取財之
    犯行，均堪以認定，應依法論科。
二、按刑法上之幫助犯，係以幫助之意思，對於正犯資以助力，
    而未參與實施犯罪之行為者而言（最高法院27年台上字第13
    33號、49年台上字第77號判例意旨參照）。是以如未參與實
    施犯罪構成要件之行為，且非以合同意思而係出於幫助之意
    思提供助力者，即屬幫助犯，而非共同正犯。本案被告乙○○基於幫助之故意，提供其上開中國信託帳戶之提款卡及密
    碼給真實姓名年籍不詳之詐騙集團成員使用，雖然使得該成
    員及所屬詐騙集團其他成員得共同基於詐欺取財之犯意聯絡
    ，由其中數人向被害人甲○○、丙○○詐取財物，並以被告
    所提供之上開中國信託帳戶供作指定匯款之帳戶，規避檢警
    機關之追緝，以遂行詐欺取財之犯行，然被告提供帳戶供人
    使用之行為，並不等同於向被害人等人施以欺罔之詐術行為
    ，且亦無證據證明被告有參與詐欺取財犯行之構成要件行為
    ，衡諸前揭說明，自應論以幫助犯。是核被告乙○○所為，
    係犯刑法第30條第1 項、第339 條第1 項之幫助詐欺取財罪
    。又被告以一提供上開中國信託帳戶提款卡、密碼之行為，
    幫助詐欺集團詐騙被害人甲○○、丙○○，致被害人甲○○
    、丙○○受騙損失財物，屬一行為觸犯數同一罪名之同種想
    像競合犯，應依刑法第55條僅論以一幫助詐欺取財罪（臺灣
    高等法院暨所屬法院96年法律座談會刑事類提案第7 號研討
    結果參照）。又被告並未實際參與詐欺犯行，所犯情節較正
    犯輕微，爰依刑法第30條第2 項規定，減輕其刑。
三、本件被告乙○○上訴意旨雖執前詞置辯，然與本院上開調查
    證據結果相悖，均屬臨訟卸責之詞，不足採信。從而，本件
    原審以被告罪證明確，並審酌被告在知悉國內現今詐騙案件
    盛行之情形下，竟仍隨意提供帳戶存摺、金融卡及密碼等物
    ，供實行詐欺犯罪者行騙財物，紊亂社會正常交易秩序，並
    使不法之徒藉此能輕易獲取詐騙所得之金錢，導致檢警難以
    追緝，惟念及被告並無前科，有臺灣高等法院被告前案紀錄
    表1 份在卷可參，及其犯後態度、犯罪手段、目的及被害人
    所受損害等一切情狀，適用刑事訴訟法第449 條第1 項前段
    、第3 項、第454 條第2 項，刑法第30條第1 項前段、第2
    項、第339 條第1 項、第55條、第41條第1 項前段，刑法施
    行法第1 條之1 ，判處被告有期徒刑3 月，並諭知易科罰金
    之折算標準，其認事用法及量刑均無不當，本院認原判決應
    予維持，被告之上訴為無理由，應予駁回。
據上論斷，應依刑事訴訟法第455 條之1 第1 項、第3 項、第36
8 條，判決如主文。
本案經檢察官戊○○到庭執行職務。
中    華    民    國    99    年    5     月    28    日
                      刑事第五庭審判長法  官 廖建瑜
                                      法  官 林裕凱
                                      法  官 陳盈吉
以上正本證明與原本無異。
不得上訴。
中    華    民    國    99    年    5     月    28    日
                                      書記官  陳展榮
附錄本判決論罪科刑法條：
刑法第30條
幫助他人實行犯罪行為者，為幫助犯。雖他人不知幫助之情者，
亦同。
幫助犯之處罰，得按正犯之刑減輕之。
中華民國刑法第339條
意圖為自己或第三人不法之所有，以詐術使人將本人或第三人之
物交付者，處5年以下有期徒刑、拘役或科或併科1千元以下罰金
。
以前項方法得財產上不法之利益或使第三人得之者，亦同。

司法院資訊處製作；財團法人民間司法改革基金會備份。
